【裁判字號】    93,上易,893
【裁判日期】    950124
【裁判案由】    返還不當得利等
【裁判全文】
臺灣高等法院民事判決                 93年度上易字第893號
上  訴  人  己○○
            丁○○○（庚○○之承受訴訟人）
            丙○○（庚○○之承受訴訟人）
            戊○○（庚○○之承受訴訟人）
            乙○○○（庚○○之承受訴訟人）
共      同
訴訟代理人  陳淑芬律師
被上訴人    台北市政府財政局
法定代理人  甲○○
訴訟代理人  古明峰律師
上列當事人間返還不當得利等事件，上訴人對於中華民國93年7
月30日臺灣臺北地方法院93年度訴字第356號第一審判決提起上
訴，本院於95年1月3日言詞辯論終結，判決如下：
    主  文
上訴駁回。
第二審訴訟費用由上訴人丁○○○、丙○○、戊○○、乙○○○
負擔十分之七，餘由上訴人己○○負擔。
    事實及理由
一、原上訴人庚○○於民國（下同）94年7月30日死亡，業據其
    繼承人丁○○○、丙○○、戊○○、乙○○○具狀聲明承受
    訴訟，並有繼承系統表及戶籍謄本可稽（見本院卷第2宗31-
    47頁），核無不合。
二、上訴人聲明：（一）原判決關於不利上訴人部分廢棄。（二
    ）前開廢棄部分，被上訴人在第一審之訴駁回。
    被上訴人聲明：如主文所示。
三、被上訴人起訴主張：坐落台北市○○區○○段5小段338地號
    土地（下稱系爭土地）為台北市所有，由伊管理。詎上訴人
    丁○○○、丙○○、戊○○、乙○○○（下稱丁○○○等人
    ）之被繼承人庚○○及上訴人己○○無正當權源，竟分別占
    有系爭土地作為彼等所有門牌號碼台北市○○○路○段121號
    建物之基地使用。庚○○占有如原判決附圖1所示Ａ部分面
    積35平方公尺，上訴人己○○占有Ｂ部分面積13平方公尺。
    庚○○及上訴人己○○無權占有系爭土地受有相當於租金之
    利益，致伊受有損害，爰依民法第179條規定，請求庚○○
    給付自86年12月1日起至92年11月30日止之不當得利新台幣
    （下同）71萬3390元；上訴人己○○給付自87年9月1日起至
    92年11月30日止之不當得利23萬2190元等情；求為命庚○○
    給付71萬3390元，上訴人己○○給付23萬2190元，及均自起
    訴狀繕本送達翌日起算至清償日止，按年利率5％計付利息
    之判決（原審判決庚○○應給付被上訴人46萬6755元，上訴
    人己○○應給付被上訴人17萬3367元及均自93年1月20日起
    至清償日止，按年利率5％計算之利息；駁回被上訴人其餘
    之訴。庚○○及上訴人己○○各就彼等敗訴部分提起上訴；
    被上訴人就其敗訴部分未提起上訴，已告確定）。
    上訴人則以：被上訴人對伊等請求返還之不當得利係按系爭
    土地公告地價總價額年息5％計算，惟依土地法第97條第1項
    規定，應以系爭土地之申報地價為計算標準，如未申報地價
    者，依平均地權條例第16條規定，亦應以公告地價之80％為
    申報地價，被上訴人計算方式錯誤；且其請求按系爭土地公
    告地價總價額年息5％計算亦屬過高。又庚○○及上訴人己
    ○○為坐落台北市○○區○○段4小段26地號土地（下稱系
    爭4小段26地號土地）之共有人，所有權應有部分各為21分
    之4、21分之2，被上訴人在上開土地如原判決附圖2所示Ｃ
    部分153平方公尺開闢道路供公眾使用，依司法院大法官會
    議釋字第400號解釋，被上訴人應予徵收並補償；依都市計
    畫法第49條規定，被上訴人應分別給付庚○○660萬0533元
    、上訴人己○○330萬0267元之補償金。另被上訴人占用系
    爭4小段26號土地亦獲有相當於租金之不當得利，伊等亦得
    請求被上訴人返還按該土地公告地價總價額年息10％計算之
    不當得利，庚○○得請求49萬1796元，上訴人己○○得請求
    24萬5899元，上訴人以上開補償金及不當得利債權對被上訴
    人為抵銷云云，資為抗辯。
四、兩造不爭執之事實：
（一）系爭土地為台北市所有，由被上訴人管理。
（二）庚○○無權占有系爭土地如原判決附圖1所示Ａ部分面積
      35平方公尺，上訴人己○○無權占有系爭土地如原判決附
      圖1所示Ｂ部分面積13平方公尺，作為彼等所有門牌號碼
      台北市○○○路○段121號建物之基地使用。
（三）庚○○及上訴人己○○為系爭4小段26號土地之共有人，
      所有權應有部分各為21分之4、21分之2；其中如原判決附
      圖2所示Ｃ部分面積153平方公尺現作為台北市○○街72巷
      道路使用。
五、按無法律上之原因而受利益，致他人受損害者，應返還其利
    益，民法第179條前段定有明文。又無權占有他人房地，可
    能獲得相當於租金之利益為社會通常之觀念，亦有最高法院
    61年台上字第1695號判例可參。經查庚○○及上訴人己○○
    無權占有系爭土地，為上訴人所不爭執，已如前述；則彼等
    獲有相當於租金之不當得利，並致被上訴人受有損害，堪以
    認定，被上訴人請求彼等給付相當於租金之不當得利，應屬
    有據。又依土地法第105條、第97條第1項規定，城市地方租
    用基地建築房屋之租金，以不超過土地申報總價額年息百分
    之10為限。再依土地法第148條、土地法施行法第25條、平
    均地權條例第16條前段之規定，所謂土地價額係指法定地價
    而言，土地所有權人依土地法所申報之地價為法定地價；土
    地所有權人未於公告期間申報地價者，始以公告地價百分之
    80為其申報地價。又公有土地以公告地價為法定地價，免予
    申報，亦為平均地權條例施行細則第21條所明定。經查系爭
    土地坐落台北市○○區○○段，位於台北市○○○路及基隆
    路交叉口，交通堪稱便利，鄰近公館商圈，經濟價值非低，
    庚○○及上訴人己○○所有坐落系爭土地上之建物為水泥鋼
    筋磚造3層樓建築，頂樓有鐵皮加蓋，庚○○占用如原判決
    附圖1所示Ａ部分土地，建有建物1至3樓，1樓出租他人開設
    機車行，每月租金4萬元；上訴人己○○占有如原判決附圖1
    所示Ｂ部分土地，擁有建物1、3樓，經原審赴現場勘驗明確
    ，有勘驗筆錄可憑（見原審卷38-39頁）。爰審酌上述情狀
    ，認原審以系爭土地公告地價總價額年息百分之4計算庚○
    ○及上訴人己○○所受相當於租金之利益，並致被上訴人因
    之所受損害，堪認為適當。
六、被上訴人於93年1月8日起訴請求庚○○及上訴人己○○返還
    不當得利，自88年1月9日（被上訴人超過自該日起算不當得
    利部分，業經原審判決駁回確定）起算至92年11月30日之不
    當得利，按系爭土地86年7月公告地價為每平方公尺6萬7200
    元，89年7月之公告地價為每平方公尺6萬8500元（見台北市
    公告土地現值及公告地價查詢表─原審第9頁），及庚○○
    占用如原判決附圖1所示Ａ部分面積35平方公尺、上訴人己
    ○○占用如原判決附圖1所示Ｂ部分面積13平方公尺，計算
    如下（元以下均4捨5入）：
（一）庚○○部分：
    1.自88年1月9日起至89年6月30日止：
    (1)自88年1月9日起至88年12月31日止：9萬2057元
      67,200元×35平方公尺×4％÷12月×11又23／31月＝92,
      056.77元
    (2)自89年1月1日起至89年6月30日止：4萬7040元
      67,200元×35平方公尺 ×4％÷12月×6月＝47,040元
    (3)自89年7月1日起至92年11月30日止：32萬7658元
      68,500元×35平方公尺×4％×3年5月＝327,658.33元
    (4)合計：46萬6755元（92,057元＋47,040元＋327,658元＝4
      66,755元）
（二）上訴人己○○部分：
    1.自88年1月9日起至89年6月30日止：
    (1)自88年1月9日起至88年12月31日止：3萬4193元
      67,200元×13平方公尺×4％÷12月×11又23/31月＝34,1
      92.52元
    (2)自89年1月1日起至89年6月30日止：1萬7472元
      67,200元×13平方公尺 ×4％÷12月×6月＝17,472元
    (3)自89年7月1日起至92年11月30日止：12萬1702元
      68,500元×13平方公尺×4％×3年5月＝121,701.67元
    (4)合計：17萬3367元（34,193元＋17,472元＋121,702元＝1
      73,367元）。
（三）依上述計算結果，被上訴人依不當得利之法律關係，請求
      庚○○給付46萬6755元，上訴人己○○給付17萬3367元，
      應屬有據。
七、至上訴人抗辯庚○○及上訴人己○○就系爭4小段26地號土
    地各有所有權應有部分21分之4、21分之2，被上訴人在上開
    土地如原判決附圖2所示Ｃ部分開闢道路供公眾使用，應予
    徵收補償，而應給付上訴人庚○○及上訴人己○○各660萬0
    533元、330萬0267元之補償金，及被上訴人占用上開土地，
    亦獲有相當於租金之不當得利，彼等亦得請求按上開土地公
    告地價總價額年息百分之10計算之不當得利，庚○○得請求
    61萬4743元，上訴人己○○得請求30萬7373元，應予抵銷部
    分；按土地徵收，係國家因公共事業之需要，對人民受憲法
    保障之財產權，經由法定程序予以剝奪；規定此項徵收及其
    程序之法律必須符合必要性原則，並應於相當期間內給予合
    理之補償，固有司法院大法官會議釋字第425號解釋可參；
    及司法院大法官會議釋字第400號解釋指明：既成道路成立
    公用地役關係者，其所有權人因公益而特別犧牲其財產上之
    利益，國家應依法律之規定辦理徵收給予補償；若在某一道
    路範圍內之私有土地均辦理徵收，僅因既成道路有公用地役
    關係而以命令規定繼續使用，毋庸同時徵收補償，顯與平等
    原則相違等語；惟仍以國家依法律之規定辦理徵收給予補償
    為前提，始有補償金債權可為抵銷；系爭土地既未經國家依
    法律之規定辦理徵收，上訴人抗辯以徵收補償費對被上訴人
    之請求為抵銷，尚有未合。又既成道路係公法上之公用地役
    關係，其補償關係應屬公法上之權利義務，就此公用地役關
    係，不得謂被上訴人獲有私法上之不當得利，上訴人抗辯得
    對被上訴人請求相當於租金之不當得利，而以之為抵銷，亦
    不足採。另上訴人未踐行國家賠償法第10條第1項規定之程
    序，其逕對被上訴人抗辯請求國家賠償並為抵銷，亦屬無據
    。
八、綜上所述，被上訴人本於不當得利之法律關係，請求庚○○
    給付46萬6755元，上訴人己○○給付17萬3367元，及均自起
    訴狀繕本送達翌日即93年1月20日起至清償日止，按年利率5
    ％計算之利息，為有理由，應予准許。原審所為上訴人敗訴
    判決，並無不合，上訴論旨指摘原判決此部分不當，求予廢
    棄改判，為無理由。
九、兩造其餘之攻擊或防禦方法及未經援用之證據，經本院斟酌
    後，認為均不足以影響本判決之結果，無逐一詳予論駁之必
    要。併此敘明。
十、據上論結，本件上訴無理由，依民事訴訟法第449條第1項、
    第78條、第85條第1項但書，判決如主文。
中    華    民    國    95    年    1     月    24    日
                  民事第八庭  審判長法  官  吳景源
                                    法  官  滕允潔
                                    法  官  鄭威莉
正本係照原本作成。
不得上訴。
中    華    民    國    95    年    1     月    25    日
                                    書記官  吳瑞英


司法院資訊處製作；財團法人民間司法改革基金會備份。
